【裁判字號】    99,上易,54
【裁判日期】    990527
【裁判案由】    返還土地等
【裁判全文】
臺灣高等法院臺南分院民事判決          99年度上易字第54號
上  訴  人  甲  ○
            乙○○
被  上訴人  臺南縣玉井鄉公所
法定代理人  丁○○
訴訟代理人  丙○○
上列當事人間請求返還土地等事件，上訴人對於中華民國九十九
年一月二十九日臺灣臺南地方法院第一審判決（九十八年度訴字
第一一四八號），提起上訴，本院於九十九年五月十一日言詞辯
論終結，判決如下：
    主  文
原判決關於駁回上訴人後開第二、三項之訴部分及訴訟費用之裁
判均廢棄。
被上訴人應將坐落臺南縣玉井鄉○○段五四二、五四九、五五一
地號土地上如附圖所示代號A部分面積三十一點六五平方公尺、B
部分面積十六點六平方公尺、C部分面積八點三一平方公尺之地
上物即柏油路拆除回復原狀。
被上訴人應將坐落臺南縣玉井鄉○○段四五四、四五五、四五六
地號土地上如附圖所示代號D部分面積一點七五平方公尺、E部分
面積五點七二平方公尺、F部分面積十七點二三平方公尺之地上
物即柏油路拆除回復原狀。
其餘上訴駁回。
第一、二審訴訟費用由被上訴人負擔百分之五十，由上訴人甲○
負擔百分之三十五，餘由上訴人乙○○負擔。
    事實及理由
一、上訴人起訴主張：坐落臺南縣玉井鄉○○段五四二、五四九
    、五五一地號、地目均為建，面積分別為八二三點五九平方
    公尺、二三七點六平方公尺、三九點八八平方公尺，為上訴
    人甲○與訴外人王金來、江信龍共有，應有部持各三分之一
    ；坐落同段四五四、四五五、四五六地號、地目均為旱，面
    積分別為一三七○點二一平方公尺、二七二點六平方公尺、
    五六三點○三平方公尺，為上訴人乙○○與訴外人江明標、
    江明基共有，應有部分各三分之一。上開土地上如附圖所示
    即臺南縣玉井地政事務所民國九十八年十一月五日土地複丈
    成果圖A、B、C、D、E、F部分（下稱系爭土地），本係伊自
    行私設之土路供自己通行耕作之用，卻遭被上訴人違法錯列
    為現有巷道，被上訴人於九十六年間未經伊同意，擅自在系
    爭土地上鋪設柏油路面。系爭土地既經臺南縣現有巷道及建
    築線指示爭議事件評議小組作成無法認定為現有巷道之決議
    ，被上訴人仍不願依臺南縣政府九十八年二月二十五日府城
    都字第○九八○○四四一六四號函將系爭土地上之柏油路拆
    除回復原狀交還伊。因依民法第七百六十七條第一項、第八
    百二十一條規定，請求被上訴人將系爭土地上之柏油路拆除
    後並返還予伊及全體共有人。原審判決駁回伊之請求，尚有
    未洽等語。併上訴聲明：(一)原判決廢棄。(二)被上訴人應
    將鋪設於臺南縣玉井鄉○○段五四二、五四九、五五一地號
    如附圖所示A（三十一點六五平方公尺）、B（十六點六平方
    公尺）、C（八點三一平方公尺）部分之柏油路拆除，並返
    還上開土地予甲○全體共有人。(三)被上訴人應將鋪設於同
    段四五四、四五五、四五六地號如附圖所示D（一點七五平
    方公尺）、E（五點七二平方公尺）、F（十七點二三平方公
    尺）部分之柏油路拆除，並返還上開土地予乙○○及全體共
    有人。(四)第一、二審訴訟費用，由被上訴人負擔。
二、被上訴人則以：系爭土地係由臺南縣玉井鄉竹圍村村長劉木
    圍代居民向伊申請鋪設柏油，由其自外觀顯示係通路無疑，
    且伊依二十四年以上之航照圖、都市計劃圖及歷史照片研判
    ，顯示上訴人所有系爭土地係供人通行之通路。復依當地居
    民張鵬飛、張裕榮、張文獻、張宗山陳稱，系爭土地自其等
    居住當地時，即以此為聯外之通路，並無地主阻擋或任何人
    表示異議，則伊基於便民及增進公共利益，始准予申請，並
    由伊在系爭土地鋪設柏油路面。上訴人尚未購買系爭土地前
    ，該住戶早就習慣利用上訴人之界址通往外面，上訴人買賣
    系爭土地前既已知悉此種情形，實應概括承受其前手所應忍
    受之義務，維持原有土地使用狀態。再上訴人於勘驗時均自
    認其自己也有利用（或許其他共有人都有利用）系爭土地，
    可想而知上訴人在意識主觀上早已將系爭土地視為一條通道
    ，若上訴人認為僅本身可以利用，堅持主張為私有，無視鄰
    地之使用關係，其心態可議，絕非上訴人所主張基於為共有
    人全體之利益，請求將系爭土地上柏油拆除並返還系爭土地
    予共有人全體。另臺南縣現有巷道及建築線指示爭議事件評
    議小組之決議，說明並未詳盡。又甲○於八十九年間系爭土
    地鋪設水泥路面時，雖有聲請調解，惟調解結果不成立，依
    民法第一百三十三條規定時效視為不中斷，且上訴人又遲未
    提起訴訟，故無時效中斷問題，其請求權時效應罹於時效而
    消滅。原審駁回上訴人之請求，並無不合等語置辯。併上訴
    聲明：(一)上訴駁回。(二)第二審訴訟費用由上訴人負擔。
三、上訴人主張坐落臺南縣玉井鄉○○段五四二、五四九、五五
    一地號、地目均為建，面積分別為八二三點五九平方公尺、
    二三七點六平方公尺、三九點八八平方公尺，為上訴人甲○
    與訴外人王金來、江信龍共有，應有部分各三分之一；坐落
    同段四五四、四五五、四五六地號、地目均為旱，面積分別
    為一三七○點二一平方公尺、二七二點六平方公尺、五六三
    點○三平方公尺，為上訴人乙○○與訴外人江明標、江明基
    共有，應有部分各三分之一，有土地之登記謄本在卷可稽（
    見原審卷第三三至三八頁），又上開土地上如附圖所示即臺
    南縣玉井地政事務所民國九十八年十一月五日土地複丈成果
    圖A、B、C、D、E、F部分為被上訴人鋪設柏油為道路使用，
    業經原審法院履勘現場，並囑託台南縣玉井地政事務所派員
    鑑測屬實，有原審法院勘驗測量筆錄、現場照片及臺南縣玉
    井地政事務所九十八年十一月十七日所測量字第○九八○○
    ○四四九七號函暨土地複丈成果圖在卷可按（見原審卷第五
    九至七○頁），堪認上訴人上開主張為真實。被上訴人雖不
    否認系爭土地為上訴人所有及在其上舖設柏油之事實，惟以
    上情置辯，是本件所應審究者乃為：(一)本件有無請求權時
    效之適用？(二)系爭土地是否為供公眾通行之既成道路，具
    有公用地役關係存在？(三)上訴人得否請求被上訴人拆除系
    爭土地之柏油路面及返還系爭土地？
(一)本件並無請求權時效之適用：
    按司法院大法官會議釋字第一六四號解釋謂已登記不動產所
    有人之除去妨害請求權，依其性質，無民法第一百二十五條
    消滅時效規定之適用，其中所稱「已登記不動產所有人」，
    依其解釋意旨觀之，應係指主張除去妨害請求權之人，其不
    動產於土地登記簿上已為所有人登記者而言（最高法院八十
    六年度台上字第三一九一號判決意旨參照）。查系爭土地為
    上訴人與其他共有人所共有，已如上述，是上訴人均係已登
    記不動產所有人，其依民法第七百六十七條行使除去妨害請
    求權，自無消滅時效規定之適用。
(二)系爭土地非為既成道路：
  1.按公用地役關係乃私有土地而具有公共用物性質之法律關係
    ，與民法上地役權之概念有間。既成道路成立公用地役關係
    之要件為﹕(1)須為不特定之公眾通行所必要，而非僅為通行
    之便利或省時。(2)於公眾通行之初，土地所有權人並無阻止
    之情事。(3)須經歷之年代久遠而未曾中斷，所謂年代久遠雖
    不必限定其期間，但仍應以時日長久，一般人無復記憶其確
    實之起始，僅能知其梗概。既成道路符合上開要件因而成立
    公用地役關係，並不以登記為成立要件。私有土地存在公用
    地役關係時，其所有權人對土地已無法自由使用收益，形成
    因公益而特別犧牲其財產上利益之現象（最高法院八十七年
    度台上字第一八四二號判決意旨參照）。
  2.經查，依臺南縣現有巷道及建築線指示爭議事件評議小組（
    下稱評議小組）第五次會議紀錄之決議上載：「(1)本案依照
    航照圖等資料佐證，雖有顯示為供人行走之土路，惟據玉井
    鄉公所列席人員表示鋪設水泥路面為近十年內之情事，且依
    土地所有權人表示當時有向相關人員提出反對未果。另查該
    通路通行之居住四戶建築線指示資料，其建築線係指定於北
    側都市○○○○道路，並無標示該系爭道路為現有巷道。(2)
    依大法官釋字第四百號解釋，既成道路成立公用地役關係，
    首須為不特定之公眾道路所必要，非僅為通行之便利或省時
    ；其次於公眾通行之初，土地所有權人並無阻止之情事；其
    三需經歷之年代久遠而未曾中斷。本案與上述條件顯有未符
    ，故無法認定為現有巷道。」等語，有上開決議影本附卷可
    稽（見原審卷第一六至一八頁）。而評議小組係臺南縣政府
    為有效解決臺南縣現有巷道及建築線指示等相關爭議事件所
    設立（臺南縣現有巷道及建築線指示爭議事件評議小組設置
    要點第二點參照），則評議小組基於其組織及權責之專業性
    就現有巷道所為之決議，應有相當之公信力。茍無具體情事
    足以認定評議小組之決議有逾越其權限或其他違法之情事，
    尚難逕認其決議無拘束力。另依臺南縣政府九十八年二月二
    十五日府成都字第○九八○○四四一六四號函說明二記載：
    「旨揭地號業經本府現有巷道及建築線指示爭議事件評議小
    組第五次會議決議無法認定既有巷道，……」等語（見原審
    卷第一九頁），堪認臺南縣政府並未認定系爭土地為既成巷
    道甚明。
  3.次查，系爭土地目前為柏油路面，寬度約為二點四公尺至二
    點七公尺，兩側均種植芒果樹，北側通往門牌臺南縣玉井鄉
    ○○路二三○巷一五八號、一六○號房屋，及同巷一二一弄
    一號、三號房屋，業經原審到場履勘屬實，製有勘驗筆錄及
    現場照片附卷可憑（見原審卷第五九至六八頁）。證人林添
    義於原審審理中到庭結證：伊老家的土地位於系爭土地柏油
    路前端（指南側）巷子口，……伊於四十七年在老家出生長
    大，……後來大約在伊二十歲以後，因為村裡開拓多條計劃
    道路，所以這條路較少人走，只有住在北側住家（指張文忠
    及其家人）及前往附近耕作之農人在通行等語（見原審卷第
    一○三至一○四頁）；證人張鵬飛則於原審到庭證述：伊住
    在系爭土地北側通往裡面之住家，門牌號碼為臺南縣玉井鄉
    ○○路二三○巷一六○號，伊於四十一年在此出生，自出生
    至今一直住在這裡，這裡本來有張姓及江姓人家，……伊的
    部分後來門牌改編為臺南縣玉井鄉○○路二三○巷一六○號
    ，而江姓人家家原來門牌是臺南縣玉井鄉竹圍三二之一號，
    住在伊家北側，後來忠孝街開闢後，江姓人家將其大門開在
    忠孝街，已不再通行此路，目前此路只有伊家四兄弟及家人
    在通行。……到目前為止會走此路的只有伊家四兄弟及房客
    等語（見原審卷第一○五頁）。觀自證人林添義、張鵬飛上
    開證詞，足證系爭土地至多僅有住在北側住家（指張鵬飛及
    其家人）及前往附近耕作之農人在通行，甚且忠孝街開闢後
    ，目前僅有張鵬飛四兄弟及房客會通行系爭土地；證人林添
    義、張鵬飛上開證詞核與證人即上訴人乙○○之母江羅金鳳
    於原審所證述：系爭土地伊已經買五十多年，……伊不種植
    甘蔗後，伊把牛車路用十五根水泥柱圍起來，張姓人家叫我
    讓他們行走，伊就默默讓他們行走，……等語相符（見原審
    卷第一二四至一二五頁），而有關門牌證明書、戶籍謄本及
    證人張鵬飛證詞，僅能證明張文忠及其家人於三十五年間在
    系爭土地北側即臺南縣玉井鄉竹圍三二號居住，且其子張國
    棟、張鵬飛、張東海亦在此處陸續出生，且其後張銀河、張
    國棟、張鵬飛於六十五年至六十八年間在系爭土地北側另立
    新戶繼續居住，張鵬飛迄今仍設籍於此處，系爭土地作為張
    文忠及江文章及其家人對外通路，惟系爭土地顯係供張鵬飛
    等特定人通行之道路，僅屬一般相鄰通行關係，並非供不特
    定「公眾」通行所必須甚明。
  4.另證人江羅金鳳於原審證稱；系爭巷道於五十幾年前是小田
    埂路，只能容下一個人步行的寬度，雖有一年因種植甘蔗而
    於採收時讓牛車通過至伊的土地，但在甘蔗採收後，伊就將
    牛車路以十五根水泥柱圍起來以免別人通行等語（見原審卷
    第一二四至一二五頁），上訴人乙○○於原審陳稱現場地面
    留有十五根水泥柱的痕跡，水泥柱是要避免有人進入伊之土
    地等語，被上訴人對於現場地面留有十五根水泥柱的痕跡並
    不爭執（見原審卷第一二六頁），則證人江羅金鳳所證系爭
    土地原本僅能由牛車通過之證詞，應堪足採。而牛車車身寬
    約一點三公尺，此有上訴人九十九年四月十四日於本院提出
    之奇摩知識資料在卷可參，又上訴人主張系爭土地之水泥路
    係於當初伊申請調解時（即八十九年間）鋪設，業據上訴人
    於原審所提之臺南縣玉井鄉調解委員會通知書為憑（見原審
    卷第三二頁），另參以被上訴人亦自陳：甲○於八十九年間
    系爭土地鋪設水泥路面時，雖有聲請調解，惟調解結果不成
    立等語（見被上訴人九十九年三月二十四日民事答辯狀第三
    頁），足證上訴人主張當初牛車路僅有一點三公尺，被上訴
    人將之拓寬為二點四公尺鋪設柏油路未經伊同意，伊當初有
    反對之表示等語，應屬有據。從而，系爭土地亦不符公用地
    役關係「年代久遠」及「於公眾通行之初，土地所有權人並
    無阻止之情事」之要件。
  5.上訴人另主張張家聲請建築線，但路並不是在上訴人這邊，
    而被上訴人對上訴人所述指定建築線，並不是與系爭巷道作
    為指定建築線陳稱無意見等各語（見本院九十九年五月十一
    日言詞辯論筆錄第三至四頁），且亦經臺南縣現有巷道及建
    築線指示爭議事件評議小組第五次會議紀錄之決議認定，該
    通路通行之居住四戶建築線指示資料，其建築線係指定於北
    側都市○○○○道路，並無標示該系爭道路為現有巷道：復
    參以被上訴人於原審所提出之張鵬飛落籍證明（見原審卷第
    九○至九八頁），則依當時（三十三年九月二十一日）建築
    法第十九至二十二條之規定可知，張鵬飛等人現居住之房屋
    於建築當時，須指定建築線，而張鵬飛等人居住之房屋興建
    當時聲請之建築線並非以系爭土地作為指定建築線，亦難認
    系爭土地為張鵬飛等人所認之對外通行道路。
  6.綜上，系爭土地並非供不特定「公眾」通行所必需，上訴人
    於被上訴人擅自拓寬鋪設柏油路面時即表示反對之意思，且
    年代亦非久遠，自難認系爭土地為既成道路。
(三)上訴人得否請求被上訴人拆除系爭土地之柏油路面及返還系
    爭土地？
  1.按民法第七百六十七條規定：「所有人對於無權占有或有侵
    奪其所有物者，得請求返還之」，「對於妨害其所有權者，
    得請求除去之」；私有土地縱使供公眾通行數十年，已成道
    路，在公法上雖應認有公用地役關係存在，其所有權之行使
    應受限制。惟該土地既未經徵收，仍為私人保留，則土地所
    有權人仍保有其所有權能，對於無權占有其土地者，仍得行
    使民法第七百六十七條之物上請求權（最高法院九十七年度
    台上字第一五九號判決參照），何況系爭土地並無公用地役
    關係存在。又，各共有人對於第三人，得就共有物之全部為
    本於所有權之請求，但回復共有物之請求，僅得為共有人全
    體之利益為之，民法第八百二十一條定有明文。倘共有人中
    之一人起訴時，在聲明中請求應將共有物返還於共有人全體
    ，即係為共有人全體利益請求，無須表明全體共有人之姓名
    （最高法院八十四年台上字第三三九號判例參照）。是則，
    上訴人本於物上請求權並為共有人全體之利益，請求被上訴
    人將系爭土地上之柏油路面拆除，自屬有據。
  2.末按物之所有權人行使民法第七百六十七條前段規定之所有
    物返還請求權，須以相對人現在占有該物，且其占有無正當
    權源或出於侵奪，為其要件。又所謂占有，依民法第九百四
    十條規定，係指對物有事實上之管領力，即對於物得為支配
    ，排除他人之干涉。查系爭土地之柏油路面雖係被上訴人所
    鋪設，然如前所述，系爭土地目前係供張鵬飛等特定人通行
    ，並非被上訴人所占有，是尚難認被上訴人就系爭土地有事
    實上之管領力可言，則上訴人請求被上訴人應將系爭土地交
    還上訴人及其他共有人全體，自非有據。上訴人此部分之請
    求，為無理由。
四、綜上所述，系爭土地非為既成道路，上訴人本於物上請求權
    並為共有人全體之利益之法律關係，請求被上訴人將系爭土
    地如附圖所示代號A部分面積三十一點六五平方公尺、B部分
    面積十六點六平方公尺、C部分面積八點三一平方公尺、D
    部分面積一點七五平方公尺、E部分面積五點七二平方公尺
    、F部分面積十七點二三平方公尺之地上物即柏油路拆除回
    復原狀，為有理由，應予准許。至上訴人請求被上訴人將系
    爭土地返還上訴人及共有人全體，為無理由，應予駁回。原
    審就應予准許之部分為上訴人敗訴之判決，尚有未洽，上訴
    意旨指摘原判決不當，求予廢棄改判，為有理由，爰由本院
    予以廢棄改判如主文第二項所示。至原審就上開不應准許部
    分，為上訴人敗訴之判決，自屬正當，上訴人上訴意旨，遽
    指此部分不當，求為廢棄改判，為無理由，應駁回其上訴。
五、本件事證已臻明確，兩造其餘攻擊防禦方法及未經援用之證
    據，經本院斟酌後，認為均不足以影響本判決之結果，自無
    一一詳予論駁之必要，併此敘明。
六、據上論結，本件上訴為一部有理由，一部無理由，依民事訴
    訟法第四百四十九條第一項、第四百五十條、第七十九條，
    判決如主文。
中    華    民    國    99    年    5     月    27    日
                  民事第一庭    審判長法  官  丁振昌
                                      法  官  林永茂
                                      法  官  高明發
上為正本係照原本作成。
不得上訴。
中    華    民    國    99    年    5     月    28    日
                                      書記官  王全龍

司法院資訊處製作；財團法人民間司法改革基金會備份。
